【裁判字號】    99,上易,584
【裁判日期】    991109
【裁判案由】    業務侵占
【裁判全文】
臺灣高等法院高雄分院刑事判決         99年度上易字第584號
上  訴  人  臺灣高雄地方法院檢察署檢察官
被      告  乙○○
上列上訴人因被告業務侵占案件，不服臺灣高雄地方法院98年度
易字第528 號中華民國99年5 月6 日第一審判決（起訴案號：臺
灣高雄地方法院檢察署97年度偵字第3444號），提起上訴，本院
判決如下：
    主  文
上訴駁回。
    理  由
一、公訴意旨略以：被告乙○○於民國95年6 月間，與告訴人丙
    ○○合夥經營高雄市○○區○○路276 之3 號之「四通八達
    汽車行」，由告訴人出名登記為該商號負責人，被告則擔任
    店長，負責掌管帳務及金錢，及將每月營業盈餘存入上開汽
    車行之中國信託商業銀行五甲分行（下稱中國信託銀行）帳
    號000000000000號帳戶內，為執行業務之人。詎被告明知其
    持有之款項係公司所有，竟意圖為自己不法之所有，自95年
    6 月間起至96年1 月間止，接續利用業務上持有汽車行支出
    貨款及營業收入之機會，未將如附表一所示之貨款支付各該
    廠商，亦未將如附表二所示各月營業盈餘存入上開中國信託
    銀行帳戶內，而將如附表一、二所示款項合計新臺幣（下同
    ）84萬8,636 元悉數侵占入己。嗣於96年2 月間，因告訴人
    察覺有異，核對上開汽車行之廠商付款簽收簿、總收支、收
    入、支出帳簿及廠商收支帳紀錄後，始悉上情，因認被告涉
    犯刑法第336 條第2 項之業務侵占罪嫌等語。
二、按檢察官就被告犯罪事實，應負舉證責任，並指出證明之方
    法；又犯罪事實應依證據認定之，無證據不得認定犯罪事實
    ；不能證明被告犯罪者，應諭知無罪之判決，刑事訴訟法第
    161 條第1 項、第154 條第2 項、第301 條第1 項分別定有
    明文。申言之，犯罪事實之認定應憑證據，如未能發現相當
    證據，或證據不足以證明，自不能以推測或擬制之方法，作
    為裁判基礎；且認定犯罪事實所憑之證據，雖不以直接證據
    為限，間接證據亦包括在內，然而無論直接證據或間接證據
    ，其為訴訟上之證明，須於通常一般之人均不致有所懷疑，
    而得確信其為真實之程度者，始得據為有罪之認定，倘其證
    明尚未達到此一程度，而有合理之懷疑存在而無從使事實審
    法院得有罪之確信時，即應由法院為諭知被告無罪之判決，
    最高法院40年台上字第86號、76年台上字第4986號判例意旨
    可資參照。又告訴人之告訴，係以使被告受刑事追訴為目的
    ，是其陳述是否與事實相符，仍應調查其他證據以資審認；
    換言之，被害人與一般證人不同，其與被告處於相反之立場
    ，其陳述之目的，在使被告受刑事訴追處罰，內容未必完全
    真實，證明力自較一般證人之陳述薄弱。故被害人縱立於證
    人地位而為指證及陳述，且其指證、陳述無瑕疵可指，仍不
    得作為有罪判決之唯一證據，應調查其他證據以察其是否與
    事實相符，亦即仍須有補強證據以擔保其指證、陳述之真實
    性，始得採為斷罪之依據（最高法院52年度台上字第1300號
    判例、94年度台上字第3326號判決參照）。
三、公訴意旨認被告乙○○涉有業務侵占罪嫌，無非係以被告之
    供述、告訴人之指述、證人賴翌潔於偵查中之證述、及卷附
    由告訴人製作之業務侵占明細表、滿福貿易公司帳款簽收單
    、付款簽收簿、帳冊、中國信託帳戶存摺明細表等資料為其
    論據，並以：依中國信託銀行帳戶顯示，被告並無存入如附
    表二所示款項等語，為其證明之方法。
四、證據能力方面：
  (一)按被告以外之人於偵查中向檢察官所為陳述，除顯有不可信
    之情況者外，得為證據，刑事訴訟法第159 條之1 第2 項定
    有明文。查證人賴翌潔於檢察官偵查時所為陳述，業經證人
    賴翌潔於供前具結，有證人結文附卷可稽，其於偵查中之陳
    述，客觀上並無顯不可信之情況，且經檢察官、被告於法院
    審理中捨棄詰問權，是上開證人於偵查中之證詞自有證據能
    力。
  (二)次按被告以外之人於審判外之陳述，雖不符刑事訴訟法第15
    9 條之1 至第159 條之4 之規定，而經當事人於審判程序同
    意作為證據，法院審酌該言詞陳述或書面陳述作成時之情況
    ，認為適當者，亦得為證據；又當事人、代理人或辯護人於
    法院調查證據時，知有第159 條第1 項不得為證據之情形，
    而未於言詞辯論終結前聲明異議者，視為有前項之同意，刑
    事訴訟法第159 條之5 定有明文。查本判決所引用其他各項
    證據之證據能力，檢察官及被告於本院審判程序時，均表示
    無意見，並同意引為證據，本院認該具有傳聞證據性質之證
    據，亦無任何違法取證之不適當情形，以之作為證據使用係
    屬適當，自均具有證據能力。
五、訊之被告乙○○固坦承於95年6 月間與告訴人合夥經營四通
    八達汽車行，並由其掌管該汽車行之大小章及中國信託銀行
    存摺，並負責管理車行帳務及金錢、製作帳冊之事實，惟堅
    詞否認有何業務侵占之犯行，辯稱：起訴書附表一並無侵占
    問題，依廠商付款簽收簿記載，可證明廠商確實有收受簽收
    簿上所載金額；附表二部分，我每個月做完帳後，均會由告
    訴人之胞妹謝佳靜過目，謝佳靜當時在會計師事務所工作，
    如果有問題早就發現了，且公司裡面每個月需要1 、2 萬元
    現金周轉，告訴人也有向公司借款3 、4 萬元，都沒還給公
    司，扣除未收款項及借支金額，公司大概都虧損，96年2 月
    10日我與告訴人逐筆核對帳目，核算結果是車行還欠我4 萬
    多元，告訴人也有簽立書據，我不知告訴人說我侵占80幾萬
    元是從何而來等語。經查：
  (一)被告於95年6 月間與告訴人合夥經營獨資商號四通八達汽車
    行，由被告出資現金20萬元，告訴人出資現金10萬元及工具
    價值10萬元，另告訴人出名為該汽車行負責人，擔任車行師
    傅，被告則負責記帳、管理公司現金收支，後因公司營運狀
    況不佳，告訴人乃與被告於96年2 月10日對帳，結算公司帳
    目，結算結果車行尚欠被告4 萬8,660 元等情，業據證人即
    告訴人丙○○於原審審理時、證人丁○○於本院審理時到庭
    證述明確（見原審2 卷第47-54 頁；本院卷第45-46 頁），
    並有四通八達汽車行之商業登記公示資料、高雄市政府經濟
    發展局98年10月15日高市經發二字第0980026390號含暨檢附
    之商業登記案卷影本、被告及告訴人結算四通八達汽車行帳
    目之立據1 紙在卷可稽（見原審2 卷第14、18-36 頁、偵1
    卷第30頁），是上開事實，堪以認定。據此，足徵四通八達
    汽車行雖係獨資商號，並由告訴人出名為負責人，然實際上
    係由被告與告訴人共同出資、出工合夥經營，被告乃該汽車
    行之隱名合夥人至明，渠等之合夥關係迄96年2 月10日結算
    後乃告終了。又被告既為公司隱名合夥人，於95年6 月間至
    96年1 月止負責掌管公司大小章及帳務，則其乃因業務上之
    執掌持有公司現金一節亦明。
  (二)被告有無侵占附表一所列金額：
  1.編號1 部分（即廠商付款簽收簿第6 頁第5 欄）：
    公訴意旨認被告侵占四通八達汽車行支付滿福貿易有限公司
    （下稱滿福公司）貨款945 元，而依告訴人提出之廠商付款
    簽收簿第6 頁第5 欄觀之，該欄記載四通八達汽車行支出費
    用為3,570 元及945 元共2 筆，合計4,515 元。經法院依職
    權調查結果，該款項係由滿福公司員工鍾志明及王瑞祥簽收
    ，而證人王瑞祥於原審證稱：【被告與滿福公司間的合作，
    都是使用簽收簿讓我簽名，簽收簿上的帳目是由滿福公司會
    計核對，每個月都會拿公司收款單去四通八達汽車行收款，
    廠商付款簽收簿第6 頁第5 欄「王瑞祥」的簽名應該是我簽
    的，且我可確定該欄所載款項四通八達汽車行有付款，因為
    只要有簽收就是有付款，一切都是以單據為準，不會有多付
    貨款之情形，且我與四通八達汽車行經手期間，亦無少付貨
    款之情形，廠商付款簽收簿所載金額，即表示被告支付滿福
    公司多少錢】等語（見原審2 卷第169-173 頁），證人鍾志
    明於原審證稱：【我於95年間負責滿福公司外務送貨及收款
    事宜，廠商付款簽收簿第6 頁第5 欄「鍾志明」的簽名是我
    簽的沒錯，我簽名就表是我有收款】等情明確（見原審2 卷
    第174-176 頁），足見該欄所示之二簽名，乃係滿福公司員
    工親簽，並非被告偽造，是被告確實有支付上開二筆款項予
    滿福公司無訛。
  2.編號2 部分（即廠商付款簽收簿第7 頁第4 欄）：
    公訴意旨認被告於95年11月2 日侵占應支付滿福公司貨款7,
    548 元，惟廠商付款簽收簿該欄簽名「華」之人，應係該公
    司員工蔡榮華，而證人蔡榮華於原審證稱：【我於95、96年
    間擔任滿福公司送貨員及收款業務，廠商付款簽收簿第7 頁
    第4 欄95年11月2 日「華」之簽名，係我所親簽，代表款項
    是我收的】等語明確（見原審2 卷第180 頁），足見該筆款
    項7,548 元確係由滿福公司員工蔡榮華收款無誤，被告並無
    偽造簽名而侵占該筆貨款。
  3.編號3 部分（即廠商付款簽收簿第17頁第6 欄）：
    公訴意旨認被告於96年2 月5 日侵占應支付與滿福公司之貨
    款1 萬4,556 元，惟經證人即滿福公司員工王證加於原審證
    稱：【我於95、96年間擔任滿福公司倉管兼送貨員，亦負責
    收款或付款之工作，廠商付款簽收簿第17頁第6 欄所載「王
    證加」之簽名，是我本人的簽名，代表我在當下已經有收到
    票或現金，不會有在簽收簿上簽名，但實際沒收到貨款之情
    形，一定是銀貨兩訖】等語明確（見原審2 卷第180-182 頁
    ），足見該筆款項確經滿福公司員工王證加簽收，被告既有
    交付1 萬4,556 元與王證加，自難認其有侵占該筆貨款。
  4.編號4 部分（即廠商付款簽收簿第9 頁第6 欄）：
    公訴意旨認被告侵占廠商付款簽收簿第9 頁第6 欄所載1 萬
    7,000 元貨款而未支付與尚旺汽車行，告訴人並於原審審理
    時陳稱：被告在廠商付款簽收簿第7 頁第1 欄記載「瑞獅報
    廢抵材料費12000 」，又於簽收簿第9 頁第6 欄記載95年11
    月4 日雜支1 萬2,000 元、材料5,000 元，11月4 日雜支1
    萬2,000 元的部分應該是重複記載等語（見原審2 卷第76頁
    ）。惟查：廠商付款簽收簿第9 頁第6 欄收款人「原」之簽
    名，應係尚旺汽車行員工甲○○，而證人甲○○於原審及本
    院審理時到庭證稱：【95年間我在尚旺汽車行工作，與四通
    八達汽車行有業務往來，負責送貨及收款，收款多半是向被
    告接洽，他有一本簽收簿，我去收款時，核對帳目無誤後，
    都要在那本簽收簿上簽名，就是審判長提示的這本簽收簿，
    廠商付款簽收簿第9 頁第6 欄的簽名「原」字是我簽的，我
    確定有向被告收過款，因為這本帳簿是專門用來簽收帳款用
    的，我平常去四通八達汽車行簽名都會簽「原」字。廠商付
    款簽收簿第7 頁第1 欄記載「瑞獅報廢抵材料費12000 」，
    我有印象尚旺公司曾向四通八達汽車行購買一部於高速公路
    發生車禍事故之車款為瑞獅之報廢車，上面簽的「俊」字，
    可能是公司員工「啟俊」】等語在卷（見原審2 卷第191-19
    3 頁；本院卷第56-57 頁），依上開證述觀之，廠商付款簽
    收簿第9 頁第6 欄所載之1 萬7,000 元應係由證人甲○○簽
    收無訛，且尚旺公司確有向四通八達汽車行購買瑞獅廠牌之
    報廢車一事，應堪認定。另參酌證人即尚旺公司員工簡啟俊
    於偵查中亦到庭證稱：【我們與「四通八達」交易是拿貨時
    當場簽收並未寫單據】等情（見偵查2 卷第25頁），且觀諸
    廠商付款簽收簿第7 頁第1 欄所簽「俊」字，與尚旺公司員
    工簡啟俊於偵查中簽名之「俊」字筆法相同，足見該欄以瑞
    獅廠牌報廢車抵材料費1 萬2,000 元，確經尚旺公司員工簡
    啟俊簽收無訛。綜上所述，廠商付款簽收簿第9 頁第6 欄所
    載之貨款1 萬7,000 元，及第7 頁第1 欄以瑞獅報廢車抵材
    料費1 萬2,000 元，均經尚旺公司員工簽收，被告並無檢察
    官所指侵占之犯行。
  5.編號5 部分（即總收支帳本第7 頁之記載）：
    告訴人係以被告僅於總收支帳本第7 頁記載支付車芝城公司
    貨款1 萬9,000 元，於廠商付款簽收簿未見該公司員工梁相
    克簽收，被告辯稱梁相克當時手受傷無法簽名，非屬事實，
    而認被告有侵占該筆款項之犯行，惟查，證人即車芝城公司
    負責人梁相克於原審雖證稱：伊過去向被告收款時，沒有印
    象曾因手傷而無法簽名等語（見原審2 卷第186 頁），然被
    告於原審係辯稱：車芝城的老闆梁相克有受傷或開刀，因為
    他跟告訴人是朋友，所以當時是告訴人去收款等語（見原審
    2 卷第77頁），被告並非辯稱因梁相克手受傷無法簽名，是
    告訴人之主張已有誤會。又證人梁相克於原審雖證稱：伊在
    95年下半年期間開刀，被告及告訴人未曾去醫院探病，伊就
    95年9 月份車芝城公司1 萬9,000 元之款項沒有印象，且時
    間已經過很久，都沒有保留帳目資料等語（見原審2 卷第18
    7-190 頁）。惟按刑事訴訟之被告依法並無自證無罪之義務
    ，若控罪所憑之積極證據，在生活經驗上尚不足以排除其他
    有利被告之合理推斷，致不足以證明犯罪事實時，仍不能因
    被告否認犯罪之辯解不成立，資為無視積極證據不足之理由
    （最高法院30年上字第482 號、30年上字第1831等判例意旨
    參照），是被告上開辯解縱不足採，然仍須其他積極證據證
    明被告犯罪，證人梁相克因時間久遠，就是否曾收取四通八
    達汽車行1 萬9,000 元之貨款已無印象，又無相關帳目資料
    可供查證，自難僅憑告訴人之指訴而遽以認定被告有附表一
    編號5 所示之侵占犯行。況有無該筆實體交易，應由檢察官
    負舉證責任，檢察官既未舉證證明四通八達汽車行與車芝城
    公司間有無上開1 萬9,000 元之交易，又未提出相關帳目佐
    證其說，且無其他積極證據證明被告確有侵占此筆款項之事
    實，自難僅以被告辯解不可採，即認定被告有此侵占犯行。
    而被告並未受專業記帳訓練，亦非合格之記帳員，已據被告
    供明在卷（見原審2 卷第214 頁），本院審理時，亦察覺被
    告有時僅將支出帳款登記於現金收支簿之「支出」帳冊內，
    而未記載於「總收支」帳冊內，經詢問被告答以：有時廠商
    來收款的時間延誤，為了好作帳，所以會列在雜支帳冊內等
    語在卷（見原審2 卷第78頁），足見被告既非專業記帳人士
    ，於記帳方式或有疏漏之處，然縱有漏載或記載有誤，亦不
    得逕認該記載為不實記載或虛偽紀錄。
  6.編號6 、7 部分（即廠商付款簽收簿第4 頁第1 欄、第7 頁
    第6 欄）：
    公訴意旨認被告侵占如廠商付款簽收簿第4 頁第1 欄所載3,
    750 元、第7 頁第6 欄2 萬2,700 元之貨款，惟證人梁相克
    於原審審理時已到庭證稱：【我為車芝城公司負責人，95、
    96年間與四通八達汽車行有業務往來，印象中該汽車行是我
    親自去收款的，廠商付款簽收簿第4 頁第1 欄95年9 月11日
    所載3,750 元，第7 頁第6 欄95年11月2 日2 萬2,700 元之
    貨款，均係由我親自簽名，我簽名的意思就代表當場有收到
    ，一定是我有收到這筆款項才會在上面簽名，印象中通常是
    向被告收款】等語綦詳（見原審2 卷第183-189 頁），足見
    附表一編號6 、7 所示二筆款項，確實經證人梁相克親自簽
    收無訛，被告自無侵占該二筆款項之犯行。
  7.編號8 部分（即廠商付款簽收簿第5 頁第6 欄）：
    公訴意旨認被告侵占如廠商付款簽收簿第5 頁第6 欄所載95
    年10月2 日，應支付與汶記公司之貨款1 萬1,760 元，然經
    原審傳喚該欄簽名之人「魏士庭」到庭，其於審判期日並未
    到庭，惟經本院核對歷次汶記公司收款人「魏士庭」或「魏
    」之簽名（見廠商付款簽收簿第2 頁第2 欄95年9 月2 日、
    第12頁第6 欄95年12月12日、第14頁第1 欄96年1 月2 日、
    第18頁第2 欄96年2 月2 日、第23頁第3 欄96年4 月2 日之
    簽收紀錄），不論在被告離開四通八達汽車行前後之簽名，
    均與附表一編號8 收款人之簽名相同，且與魏士庭於97年5
    月6 日偵查中之簽名相同（見偵二卷第25頁），堪認附表一
    編號8 之收款人「魏士庭」，應為魏士庭本人簽名無誤。又
    汶記公司於被告與告訴人拆夥後，曾因四通八達汽車行改用
    其他廠牌之油品，未依雙方合約使用汶記公司之「歐菱潤滑
    油」，認四通八達汽車行違約而對本案被告及告訴人提起民
    事訴訟，請求渠等支付違約金38萬元及自96年3 月15日後積
    欠之貨款3 萬6,918 元等情，此有臺灣高雄地方法院97年度
    簡上字第123 號民事案件卷宗在卷可考，而汶記公司負責人
    魏士庭並未追討附表一編號8 所示之貨款，倘被告私下侵占
    此筆款項1 萬1,760 元，金額非微，汶記公司豈有不一併追
    討之理，是綜上說明，堪認此筆貨款業已給付汶記公司甚明
    。
  (三)被告有無侵占附表二所列金額：
  1.公訴意旨以告訴人提出之業務侵占案件明細表（見偵二卷第
    44頁），認定被告自95年6 月起至96年1 月止，每月侵占如
    附表二所示之款項，而未存入四通八達汽車行之中國信託銀
    行帳戶。惟依告訴人所提出現金收支簿「總收支」帳本觀之
    ，被告每月收入支出總和之計算方式，均係以中國信託銀行
    存摺餘額加計該月份營業額，再扣除當月各項支出，以所得
    數目為次月帳戶內存摺餘額，而依此方法計算，四通八達汽
    車行於96年1 月份帳戶內之存款餘額僅有1 萬7,341 元，公
    訴意旨認被告利用業務上持有現金之機會，侵占共計84萬8,
    636 元已非無疑。況且，依一般商業活動觀之，公司每月之
    盈餘，應係由公司當月營業收入總額扣除當月支出總額，始
    為該月所獲利潤，然本院核對起訴書附表二及告訴人所提出
    之現金收支簿「總收支」帳本，檢察官逕以每月存摺餘額加
    計該月營業收入總額，作為被告應存入中國信託銀行帳戶內
    之款項（即附表二「應存入帳戶」欄），而未扣除材料支出
    或其他各項成本，已悖於一般計算盈餘之方式，且檢察官以
    上月存摺餘額，加計當月營業收入，扣除當月成本支出所得
    餘額，乃公司當月存摺應顯現之帳目，並非當月實際盈餘，
    檢察官以此作為被告侵占之金額，亦有誤會。況且，檢察官
    每月均以上月存款餘額為基準，重新計算次月應存入帳戶及
    被告侵占之金額，顯有重覆計算侵占金額之情形。
  2.舉例而言，依總收支帳本第5 頁「8 月份收入支出總和」觀
    之，四通八達汽車行7 月份之中國信託銀行存摺餘額為14萬
    1,453 元，8 月車輛營業額為21萬8,483 元，二者合計為35
    萬9,936 元，惟此僅係在公司毫無支出之情形下，公司帳戶
    內始可累積之金額，然衡諸一般商業交易活動，通常需要現
    金周轉，因應即時支出，且不定時會有廠商前來收款，需以
    現金支付，檢察官未考量交易習慣及支出金額，逕以此作為
    應存入公司帳戶之款項，已有未合。又起訴書附表二編號2
    「已存入帳戶」所載17萬8,467 元，經本院核算結果，乃係
    8 月份支出總額，並非所謂已存入帳戶金額，檢察官就附表
    二「已存入帳戶」一欄之數額，本院遍查全卷，均未見有何
    證據可資佐證該欄數額從何而來，顯有未洽。再者，檢察官
    認定被告於95年8 月即附表二編號2 侵占金額為18萬1,469
    元，惟此乃上月存摺餘額加計本月營業總收入扣除總支出所
    得帳戶內所剩餘額，並非當月實際獲得利潤，檢察官以此作
    為被告侵占之金額，顯有不當。
  3.起訴書附表二所載被告侵占金額之計算方式，既有上開未合
    之處，本院另依告訴人提出現金收支簿「總收支」帳本，以
    95年6 月至96年1 月之四通八達汽車行每月存摺餘額、營業
    總收入、總支出，計算該汽車行實際獲利結果，依本院核算
    之附表三觀之，可知該汽車行僅於95年6 月、7 月、8 月、
    12月有獲利，至95年9 月至11月、96年1 月，扣除被告及告
    訴人、學徒之薪資，均呈現虧損狀態，公司並無其他獲利至
    為明確，且與被告於原審供稱扣除未收款項及借支金額，公
    司大概都虧損等語相符（見原審2 卷第124 頁），顯非如告
    訴人所述公司有一定利潤，不可能負債云云。
  4.告訴人固於原審證稱：95年6 月至8 月都沒有廠商來請款，
    帳戶內應該有錢才對，但被告都沒有把所收款項匯入公司帳
    戶等語（見原審2 卷第48頁），惟依被告提出之現金收支簿
    「支出」帳本觀之（見支出帳本第1-5 頁），四通八達汽車
    行於95年6 月、7 月間，甫設立自有許多開業成本支出，例
    如廠房押金、租金、桌椅等等，總支出達25萬1,072 元，渠
    等開業資本為30萬元，扣除支出項目後，帳戶內僅餘4 萬8,
    928 元；再依現金收支簿「收入」帳本「7 月份車輛營業額
    」觀之（見「收入」帳本第2-3 頁），7 月份總業績雖達20
    萬6,850 元，惟其中包括已收現金8 萬4,250 元，已收支票
    5 萬6,450 元及未收款6 萬6,150 元，因此依附表三編號1
    所示，於95年6 、7 月間總收支計算結果，盈餘雖為9 萬2,
    525 元，惟此乃會計帳目之數額，實際上可能尚有支票5萬
    6,450 元未到期而未兌換為現金收入，及未收款6 萬6,150
    元未收回，此部分未實際收取之帳款合計已高達14萬8,975
    元，顯逾該月之帳面收入。是以，於該段期間內，公司未有
    現金入帳，尚稱合理。告訴人未慮及此，逕以上開情詞認被
    告有侵占犯行，尚難採信。從而，公訴意旨單憑告訴人單方
    面之指述，逕予推認被告侵占84萬餘元云云，顯與本案卷證
    不符，自無足採。
  5.公訴意旨另以：四通八達汽車行帳戶內未顯示存入帳戶之資
    料，而推認被告有侵占之犯行，惟一般商業交易習慣，公司
    需要現金周轉，因應當日支出及廠商不定時收取貨款，況且
    ，依現金收支簿「支出」帳本各月份支出情形觀之，該汽車
    行支出項目，包含「晚餐」、「中餐」、「加油」、「坤歷
    BMW 加油」、「坤歷加油」、「電信費」、「公關飲料」、
    「坤歷檳榔」、「下午點心」、「文具」、「拜拜金紙」等
    等，項目眾多繁雜，且均由公司公款支出，被告既負責管理
    公司帳務，因而在手上持有現金，隨時因應各項支出，及支
    付廠商請款，未違事理，而依本院核算如附表三所示盈餘，
    四通八達汽車行既大多處於虧損狀態，則於每月結算後並無
    現金可供存入，亦屬正常。另告訴人於原審雖證稱：伊將中
    國信託帳戶及大小章交給被告，有跟他說要把盈餘的部分存
    入該帳戶內等語在卷（見原審2 卷第53頁），惟此乃告訴人
    單方要求被告應將盈餘存入帳戶，其未經被告承諾，自難成
    為合夥契約之內容。是縱使被告未將盈餘存入上開帳戶，尚
    無違反合夥契約，亦難認被告有業務侵占之犯行。查四通八
    達汽車行實際呈現虧損狀態，亦無盈餘可供存入上開帳戶，
    前已述明；又被告為四通八達汽車行之隱名合夥人，且管理
    帳務及現金支出，依一般交易習慣，於手上持有現金用以支
    應每日通常支出及廠商收款，而未存入帳戶，亦與常情相符
    ，自不能以被告未將盈餘存入上開帳戶，即任意指摘被告有
    侵占犯行。
  6.另依證人即告訴人胞妹謝佳靜於原審證稱：【我係負責四通
    八達汽車行報稅部分，不經手車行內部會計收支事項，但我
    在四通八達汽車行合夥開業的前一、二個月，被告作完帳後
    ，哥哥丙○○會把帳冊及廠商請款單部分帶回來，叫我看一
    下，我有看汽車行的收支狀況，但除了核對請款單的部分，
    沒有參與其他部分。後來丙○○發覺公司錢不夠用，我有針
    對被告提供的帳簿，自車行開幕後從頭核對一次，當時依帳
    簿上來看，公司在一定的時間點上是有虧損的，我有向丙○
    ○表示公司可能有虧損，被告應該是有支付款項給廠商，虧
    損部分的金額，可能要由丙○○跟被告去分擔】等情（見原
    審2 卷第201-203 頁），足認被告於95年6 至8 月所為帳目
    ，業經證人謝佳靜核對帳冊及廠商請款單，並未察覺有何異
    處，告訴人未計算其他支出項目或未收現金等情形，徒以公
    司尚未支付廠商請款，推認公司應有現金存入，顯有誤會。
    又依前揭證述，被告歷月所為帳目，經證人謝佳靜核對後，
    公司確實有虧損情形，並非獲利甚多，亦與本院審理結果相
    同，凡此均難證明被告有何侵占犯行。至證人謝佳靜固另證
    稱：本件問題在於公司的現金部分，帳冊上所記之應收、應
    支帳款，在收入或支出給廠商貨款前，應該還是要存在於公
    司，因為廠商在交貨後的一、二個月才會向汽車行請款等語
    （見原審2 卷第203 頁），惟此部分證述僅考量公司支出廠
    商貨款部分，並未考量公司於平日即有諸多支出款項，且於
    當月亦可能有前一、二個月之廠商前來收款，參以實際上車
    行尚有未收得現金入帳之情形，是其此部分證言尚難為不利
    被告之認定。
  7.按認定犯罪事實，應綜合所有直接、間接證據，本於推理作
    用，確信其為真實之程度，而為有罪之認定，自難僅憑告訴
    人單方面之指訴或懷疑為論斷之依據。查四通八達汽車行自
    95年6 月至96年1 月之盈虧，經計算有3 萬1,587 元之虧損
    （詳見附表三），且至96年2 月10日合夥關係終止前，更有
    未支付廠商之款項，前已述明，是依其營收，已呈虧損，被
    告自不可能對虧損之部分予以侵占。再者，本件四通八達汽
    車行既無法證明確有盈餘，而告訴人未曾參與公司帳務，亦
    未經手現金收支，已據其證述在卷（見原審2 卷第47-53 頁
    ），其就公司收支狀況全然不瞭解，僅因公司收入不如預期
    ，單憑個人主觀臆測，即認被告有侵占公司貨款及盈餘，自
    無足取。
  (四)綜上所述，本件告訴人指訴之內容尚難採信，檢察官所舉前
    開證據，尚不足使本院達於通常一般之人均不致有所懷疑，
    而得確信被告有附表一、附表二所示之業務侵占犯行。依罪
    證有疑利於被告之證據法則，即不得遽為不利被告之認定。
    此外，本院復查無其他積極證據足認被告有檢察官所指之上
    述犯行，實難僅憑告訴人單方面懷疑遽入被告於罪，揆諸首
    揭說明，被告犯罪自屬不能證明。
五、原審因而以不能證明被告犯業務侵占罪，而為被告無罪之諭
    知，核無違誤；檢察官上訴意旨，猶執前詞，指摘原判決不
    當，為無理由，應予駁回。
據上論斷，應依刑事訴訟法第368 條，判決如主文。
本案經檢察官王登榮到庭執行職務。
中    華    民    國    99    年    11    月    9     日
                  刑事第一庭    審判長法  官  周賢銳
                                      法  官  石家禎
                                      法  官  施柏宏
以上正本證明與原本無異。
不得上訴。
中    華    民    國    99    年    11    月    9     日
                                      書記官  魏文常
附表一：（即起訴書所載被告侵占之貨款，金額：新臺幣）。
┌─┬──────┬──┬───┬─────┬─────┬────────┐
│編│  侵占時間  │廠商│廠商實│廠商付款簽│ 侵占金額 │  備    註      │
│號│            │名稱│收金額│收簿登載之│          │                │
│  │            │    │      │廠商簽收金│          │                │
│  │            │    │      │額        │          │                │
├─┼──────┼──┼───┼─────┼─────┼────────┤
│1 │95年10月3日 │滿福│3570元│4515元    │945 元    │廠商付款簽收簿第│
│  │            │    │      │          │          │6 頁第5 欄、總收│
│  │            │    │      │          │          │支帳本第7頁     │
├─┼──────┼──┼───┼─────┼─────┼────────┤
│2 │95年11月2日 │滿福│0元   │7548元    │7548 元   │廠商付款簽收簿第│
│  │            │    │      │          │          │7 頁第4 欄、總收│
│  │            │    │      │          │          │支帳本第9頁     │
├─┼──────┼──┼───┼─────┼─────┼────────┤
│3 │96年2 月5日 │滿福│867元 │1萬4556元 │1 萬3689元│廠商付款簽收簿第│
│  │            │    │      │          │          │17頁第6 欄、總收│
│  │            │    │      │          │          │支帳本第15 頁   │
├─┼──────┼──┼───┼─────┼─────┼────────┤
│4 │95年11月4日 │尚旺│0元   │1萬7000元 │1 萬7000元│廠商付款簽收簿第│
│  │            │    │      │          │          │9 頁第6 欄、總收│
│  │            │    │      │          │          │支帳本第9頁 （  │
│  │            │    │      │          │          │5000元部分）    │
├─┼──────┼──┼───┼─────┼─────┼────────┤
│5 │95年9月     │車芝│0元   │1萬9000元 │1 萬9000元│總收支帳本第7頁 │
│  │            │城  │      │          │          │                │
├─┼──────┼──┼───┼─────┼─────┼────────┤
│6 │95年9 月11  │車芝│0元   │3750元    │3750 元   │廠商付款簽收簿第│
│  │日          │城  │      │          │          │4 頁第1 欄、支出│
│  │            │    │      │          │          │帳本第12頁      │
├─┼──────┼──┼───┼─────┼─────┼────────┤
│7 │95年11月2日 │車芝│0元   │2萬2700元 │2 萬2700元│廠商付款簽收簿第│
│  │            │城  │      │          │          │7 頁第6 欄、總收│
│  │            │    │      │          │          │支帳本第9頁     │
├─┼──────┼──┼───┼─────┼─────┼────────┤
│8 │95年10月2日 │汶記│0元   │1萬1760元 │1 萬1760元│廠商付款簽收簿第│
│  │            │    │      │          │          │5 頁第6 欄      │
└─┴──────┴──┴───┴─────┴─────┴────────┘
附表二：（即起訴書所載被告侵占之營業收入，金額：新臺幣）
┌─┬────┬─────┬─────┬────────┬────────┐
│編│侵占時間│應存入帳戶│已存入帳戶│被告侵占金額（未│  備  註        │
│號│        │之金額    │之金額    │存入金額）      │                │
├─┼────┼─────┼─────┼────────┼────────┤
│1 │95年6 、│25萬7468元│0元       │14萬5453元      │偵卷第44頁、總收│
│  │7 月    │          │          │◎起訴書原載為25│支帳本第3 頁    │
│  │        │          │          │萬7868元，經檢察│                │
│  │        │          │          │官更正為14萬5453│                │
│  │        │          │          │元（原審2卷第126│                │
│  │        │          │          │頁）。          │                │
├─┼────┼─────┼─────┼────────┼────────┤
│2 │95年8月 │35萬9936元│17萬8467元│18萬1469元      │偵卷第44頁、總收│
│  │        │          │          │                │支帳本第5 頁    │
├─┼────┼─────┼─────┼────────┼────────┤
│3 │95年9月 │40萬1212元│20萬4356元│15萬6856元      │偵卷第44頁、總收│
│  │        │          │          │◎起訴書誤載為19│支帳本第7 頁    │
│  │        │          │          │萬6,856 元，經檢│                │
│  │        │          │          │察官更正為15萬6,│                │
│  │        │          │          │856 元（見原審2 │                │
│  │        │          │          │卷第82頁）。    │                │
├─┼────┼─────┼─────┼────────┼────────┤
│4 │95年10月│41萬8892元│36萬3052元│5萬5840元       │偵卷第44頁、總收│
│  │        │          │          │                │支帳本第9 頁    │
├─┼────┼─────┼─────┼────────┼────────┤
│5 │95年11月│33萬3328元│32萬919元 │1萬2409元       │偵卷第44頁、總收│
│  │        │          │          │                │支帳本第11頁    │
├─┼────┼─────┼─────┼────────┼────────┤
│6 │95年12月│38萬856元 │35萬396元 │3萬460元        │偵卷第44頁總收支│
│  │        │          │          │                │帳本第13頁      │
├─┼────┼─────┼─────┼────────┼────────┤
│7 │96年1月 │39萬7681元│38萬340元 │1萬7341元       │偵卷第44頁總收支│
│  │        │          │          │                │帳本第15頁      │
└─┴────┴─────┴─────┴────────┴────────┘
附表三：依四通八達汽車行現金收支簿「總收支」帳本計算，每
        月營業實際盈虧情形（金額：新臺幣）。
┌─┬────┬─────┬─────┬─────┬─────┬────────┬─────┐
│編│侵占時間│ 上    月 │  營業額  │  總支出  │ 本    月 │ 實際獲利及盈虧 │  備  註  │
│號│        │ 帳戶餘額 │（總收入）│          │ 帳戶餘額 │                │          │
├─┼────┼─────┼─────┼─────┼─────┼────────┼─────┤
│1 │95年6 、│4萬8928元 │20萬8540元│11萬6015元│14萬1453元│（+）9萬2525元  │總收支帳本│
│  │7 月    │          │          │          │          │                │第3頁     │
├─┼────┼─────┼─────┼─────┼─────┼────────┼─────┤
│2 │95年8 月│14萬1453元│21萬8483元│17萬8467元│18萬1469元│（+）4萬0016元  │總收支帳本│
│  │        │          │          │          │          │                │第5頁     │
├─┼────┼─────┼─────┼─────┼─────┼────────┼─────┤
│3 │95年9 月│18萬1469元│21萬9743元│24萬4356元│15萬6856元│（-）2萬4613元  │總收支帳本│
│  │        │          │          │          │          │                │第7頁     │
├─┼────┼─────┼─────┼─────┼─────┼────────┼─────┤
│4 │95年10月│15萬6856元│26萬2036元│36萬3052元│5萬5840元 │（-）10萬1016元 │總收支帳本│
│  │        │          │          │          │          │                │第9頁     │
├─┼────┼─────┼─────┼─────┼─────┼────────┼─────┤
│5 │95年11月│5萬5840元 │27萬7488元│32萬0919元│1萬2409元 │（-）4萬3431元  │總收支帳本│
│  │        │          │          │          │          │                │第11頁    │
├─┼────┼─────┼─────┼─────┼─────┼────────┼─────┤
│6 │95年12月│1萬2409元 │36萬8447元│35萬0396元│3萬0460元 │（+）1萬8051元  │總收支帳本│
│  │        │          │          │          │          │                │第13頁    │
├─┼────┼─────┼─────┼─────┼─────┼────────┼─────┤
│7 │96年1 月│3萬0460元 │36萬7221元│38萬0340元│1萬7341元 │（-）1萬3119元  │總收支帳本│
│  │        │          │          │          │          │                │第15頁    │
├─┴────┴─────┴─────┴─────┴─────┴────────┴─────┤
│自95年6 月至96年1 月止，實際虧損金額為3 萬1,587 元（未計入前一、二個月廠商尚未請款部分）。│
└─────────────────────────────────────────────┘

司法院資訊處製作；財團法人民間司法改革基金會備份。
